臺北高等行政法院判決
　　　　　　　　　　　　　　　　　　 95年度訴字第3104號
　　　　　　　　　　　　　　　.
原　　　告　甲○○
被　　　告　經濟部智慧財產局
代　表　人　蔡練生（局長）住同上
訴訟代理人　丁○○
參　加　人　阿羅哈客運股份有限公司
代　表　人　乙○○
訴訟代理人　丙○○
上列當事人間因商標異議事件，原告不服經濟部中華民國95年7
月12日經訴字第09506172210 號訴願決定，提起行政訴訟，經本
院命參加人獨立參加訴訟，本院判決如下︰
　　主  文
原告之訴駁回。
訴訟費用由原告負擔。
　　事  實
一、事實概要︰
  1.原告前於91年8 月23日以「阿羅哈」服務標章（下稱系爭商
    標，如附圖1 ），指定使用於當時商標法施行細則第49條所
    定商品及服務分類表第39類之代辦出入國手續及預訂機票、
    車票、船票、代售國內外運輸事業之客票、安排露營、遊覽
    、觀光、旅行等服務，向被告申請註冊，經其審查核准列為
    審定第188338號服務標章。嗣參加人於92年9 月26日以該審
    定服務標章有違修正前商標法第77條準用第37條第7 款之規
    定，對之提起異議後，現行商標法於92年11月28日修正施行
    ，依現行商標法第90條規定：本法修正施行前，已提出異議
    ，尚未異議審定之案件，以本法修正施行前及本法修正施行
    後之規定均為違法事由為限，始撤銷其註冊；其程序依修正
    後之規定辦理。本件原告原提出異議主張之條款業經修正為
    現行商標法第23條第1 項第12款。被告乃依現行商標法第85
    條第2 項及第89條第1 項規定，視系爭服務標章為商標逕予
    註冊，並認系爭商標有修正前商標法第77條準用第37條第7
    款及現行商標法第23條第1 項第12款規定之適用，以95年1
    月25日中台異字第00921220號商標異議審定書為「第188338
    號『阿羅哈』商標（原服務標章）之註冊應予撤銷」之處分
    。原告不服，提起訴願，經遭駁回，遂向本院提起行政訴訟
    。
二、兩造聲明：
　(一)原告聲明：
    1.訴願決定及原處分均撤銷。
    2.訴訟費用由被告負擔。
  (二)被告聲明：
    1.駁回原告之訴。
    2.訴訟費用由原告負擔。
  (三)參加人聲明：
    1.駁回原告之訴。
    2.訴訟費用由原告負擔。
三、兩造之爭點：系爭商標指定使用於當時商標法施行細則第49
    條所定商品及服務分類表第39類之商品，是否該當修正前商
    標法第77條準用第37條第7 款及現行商標法第23條第1 項第
    12款之規定，而應撤銷註冊？
  (一)原告主張之理由：
    1.原告於90年10月就已使用系爭商標於旅遊業上，並已提出
      發票證明及DM設計證明。
    2.參加人於88年12月10日正式申請營運上路，至原告使用系
      爭商標時，僅有1 年10個月的時間，據以異議之「阿羅哈
      」商標（下稱據爭商標，如附圖2 ）無法於短時間達到著
      名，且不符著名商標或標章認定要點（89）智商980 字第
      89500052號公告第5 條之規定。
    3.參加人第1 年營運只有向交通部申請台北至高雄1 條路線
      ，第2 年再增車，每一部車僅能搭19人，所服務之人次無
      法達足以反映其使用及被消費者認識之程度。
    4.參加人在92年7 月15日後才漸漸明顯增加消費群，主因是
      尊龍汽車客運股份有限公司在土城北二高之大車禍，經媒
      體報導後，尊龍汽車客運股份有限公司之客源轉移至參加
      人以後，參加人才快速成名，蓋「尊龍」由早期野雞車時
      代即已建立聲譽，為當時之著名客運。且參加人近幾年因
      家庭官司、緋聞、遷站及司機吃便當開車之新聞事件，而
      廣為人知，以參加人司機吃便當開車及原告拍到其違規超
      內線部分之照片，參加人之據爭商標並無達到著名商標必
      須長期推廣並維持形象之要求。
    5.據爭商標沒有聲請註冊，此三個字的稱呼，是國外某旅遊
      地之問候語，已屬普遍名稱，且系爭商標使用於旅遊業，
      據爭商標使用於客運業，二者服務對象不同，故本件異議
      為無理由。
    6.參加人經交通部核發之使用執照，有路權問題，其營運範
      圍侷限於特定地域，很難延伸至鄉鎮，無法廣為人知。參
      加人雖有利用廣告、媒體為宣傳，惟此為生意競爭之必要
      方法，且現今似乎不再看到有關參加人之宣傳。
    7.政府核准公司申請設立營業客運業有兩種，一為汽車客運
      業，屬交通部發照，有路線限制；二為遊覽車客運業，屬
      經濟部發照，全省可營業。以上明顯可知，參加人屬第一
      項範圍，雖然有獲獎項，惟屬內在行為，屬個案現象，也
      因沒有實質的全面開放路權並作評比，故參加人需花費鉅
      資打廣告，此明顯表示據爭商標沒有知名度。
    8.參加人的車子本身所強調的是公司客運及科技巴士，看不
      到據爭商標，顯然參加人只強調〝日出飛鴿〞的Logo。
  (二)被告主張之理由：
    1.依商標法第90條規定，本案係92年11月28日商標法修正施
      行前，已提出異議尚未異議審定之案件，系爭商標所涉之
      修正施行前商標法第77條準用第37條第7 款，業經修正為
      現行商標法第23條第1 項第12款，於修正施行前後法條規
      定均為違法事由，合先敘明。
    2.商標法所稱之著名，指有客觀證據足以認定已廣為相關事
      業或消費者所普遍認知者，為商標法施行細則第16條所明
      定。所謂「有致相關公眾混淆誤認之虞者」，係指商標有
      使相關消費者對其所表彰之商品來源或產製主體發生混淆
      誤信之虞而言。而判斷是否有混淆誤認之虞，被告公告之
      「混淆誤認之虞」審查基準，列有各項相關參考因素。又
      商標近似及據爭商標是否著名二項要素，依修正前商標法
      第77條準用第37條第7 款暨現行商標法第23條第1 項第12
      款之規定為必須具備之要件，其他參酌要素則視個案中是
      否存在而為斟酌。
    3.本件存在之相關因素之審酌：
      (1)商標是否近似暨其近似之程度：
        商標近似係指二商標予人之整體印象有其相近之處，若
        其標示在相同或類似的商品\ 服務上時，以具有普通知
        識經驗之消費者，於購買時施以普通之注意，可能會有
        所混淆而誤認二商品\ 服務來自同一來源或誤認不同來
        源之間有所關聯（前揭審查基準5.2.1 參照）。商標近
        似之判斷得就二商標外觀、觀念及讀音為觀察。本件系
        爭商標圖樣，與參加人據爭商標圖樣相較，二者皆單純
        由相同之中文「阿羅哈」所構成，以具有普通知識經驗
        之消費者，於購買時施以普通之注意，可能會有所混淆
        而誤認二者來自同一來源或雖不相同但有關聯之來源，
        應屬構成高度近似之商標。
      (2)據爭商標是否為著名之商標或標章：
        參加人為經營旅客運輸業服務，於88年公司正式創立營
        運，即以「最高品味的公路代言人」自許，除引進新穎
        、舒適之豪華巴士載客營運外，並提供乘客貼心的附加
        服務（夜間叫車服務、替每位乘客提供500 萬元平安險
        ），廣為媒體爭相報導，並於89年12月陸續通過ISO 90
        01（2000版）、ISO 14001 （環境管理系統）、OHSAS
        18001 （職業安全及衛生管理系統）等三項國際認證，
        90至91年則榮獲中華民國第1 屆優良企業商品消費者金
        字招牌獎、國家品質保證金像獎，以及90年度高速公路
        客運服務品質評鑑之「長程路線組項目」之金運獎第1
        名，並獲交通部評鑑為長途客運最佳公司，計至92年間
        其擁有之大客車為203 輛，行駛路線包括台北至台中、
        台中至嘉義、台北至嘉義、台北至高雄4 條通路。此外
        ，89至92年間參加人亦花費鉅資於聯合晚報、中國時報
        、蘋果日報、運輸專家雜誌等報章雜誌刊登「阿羅哈客
        運」廣告及接受台視「今日台灣」節目之採訪、電台專
        訪廣為宣傳行銷據爭標章及所提供之運輸服務外，亦架
        設專屬網站介紹其公司理念及線上訂票服務，以供消費
        者流覽並得到便利性之服務。是以綜上所述，中文「阿
        羅哈」三字為參加人名稱特取部分，及首先表彰使用於
        旅客運輸業服務之標章。是以據爭商標持續多年所表彰
        使用於旅客運輸業界之信譽及品質，於本件系爭商標91
        年8 月21日申請註冊當時，堪認已廣為相關事業或消費
        者所普遍認知並臻著名。
      (3)商標識別性之強弱：
        商標之文字、圖形、記號、顏色、聲音、立體形狀或其
        聯合式，對於商品/ 服務之相關消費者所呈現識別商品
        / 服務來源之功能，因其商標特徵的不同而有強弱之別
        。原則上創意性的商標識別性最強，而以習見事物為內
        容的任意性商標及以商品/ 服務相關暗示說明為內容的
        暗示性商標，其識別性即較弱。識別性越強的商標，商
        品/ 服務之消費者的印象越深，他人稍有攀附，即可能
        引起購買人產生混淆誤認。本件據爭商標圖樣之中文「
        阿羅哈」雖非罕見之名詞，惟其經參加人持續表彰使用
        於旅客運輸業服務而成為眾所周知之著名商標已如前述
        ，自超越其原為普通名詞之屬性而具有相當高程度之來
        源識別力，予消費者之印象深刻，而系爭商標圖樣與之
        有相同之中文「阿羅哈」，自易使消費者產生二者為系
        列商標之聯想而致混淆誤認。
      (4)相關消費者對商標之熟悉程度：
        相關消費者對商標之熟悉程度，繫於該商標使用之廣泛
        程度，原則上應由主張者提出相關使用事證證明之，如
        相關消費者對衝突之二商標僅熟悉其中之一，則就該較
        為被熟悉之商標，應給予較大之保護（前揭審查基準
        5.6 參照）。本件據爭商標經參加人保護及使用而在市
        場上建立相當之知名度已如前述；反觀系爭商標之使用
        情形，依原告檢送之90、91年間與客運公司交易之發票
        10餘張、廣告單委託印製發票1 份等證據資料影本觀之
        ，其顯示日期為90年9 月至91年8 月間，均在據爭商標
        實際使用證據顯示日期（88年12月10日）之後，自難謂
        系爭商標為消費者所較熟悉。且就發票影本部分，因買
        受人一欄皆標註為「阿羅哈」，是其僅係原告買受車票
        之收據證明，尚難證明原告即有提供車票之代售服務等
        事實。另所附廣告宣傳單並無日期之揭示，且違規照片
        亦因畫面模糊而無法辨識，自不足以作為系爭商標之使
        用證據。是以，據爭商標較諸系爭商標而言係消費者較
        熟悉之商標乙節，足堪認定。
    4.本件綜合二造商標圖樣近似、據爭商標之識別性及著名程
      度，與相關消費者對二造商標之熟悉程度等因素加以判斷
      ，原告於其後以系爭商標申請註冊，指定使用於性質具密
      切關連性之預訂車票、代售國內外運輸事業之客票等服務
      ，客觀上實有使一般消費者對其所表彰之服務來源或提供
      者與據爭商標產生聯想而致混淆誤認之虞，自有前揭法條
      規定之適用。至原告所稱參加人之客車司機有開車吃便當
      等情事，非本件所得審究，併予敘明。
  (三)參加人主張之理由：
    1.參加人於88年8 月19日被核准設立時即以「阿羅哈」之名
      進行營運，並以「最高品味的公路代言人」自許，公司全
      數車輛皆引進高規格、高造價、新穎、舒適之瑞典SCANIA
      車種，於88年12月1 日台北高雄線正式營運，89年12月5
      日台北嘉義線加入營運，90年6 月19日台中轉運站成立並
      於90年10月11日台北台中、台中高雄線正式營運。參加人
      所屬車輛初始僅38部至92年間已增至203 部，其後更增至
      218 部；並於89年12月陸續通過ISO9001 、14001 及OHSA
      S18001等三項國際認證、90至91年則榮獲中華民國第一屆
      優良企業商品消費者金字招牌獎、國家品質保證獎、連續
      二屆獲壹週刊評為客運界服務第1 名及90年度高速公路客
      運服務品質評鑑之「銀程路線組項目」之金運獎第1 名，
      並獲交通部評鑑為長途客運最佳客運公司。參加人並於89
      年起花費鉅資於聯合晚報、中國時報、蘋果日報、運輸家
      雜誌等報章雜誌刊登廣告或接受採訪，使參加人廣為周知
      ，此足徵據爭商標已符商標法第23條第1 項第12款所稱之
      著名商標，亦經被告評為著名商標在案。
    2.尊龍汽車客運股份有限公司創立於87年8 月19日，其所經
      營之合法路線僅為台北台中（北二高）線，而參加人所經
      營之合法路線則為台北高雄、台北嘉義及板橋新竹（北二
      高）等三條路線，其中台北高雄、台北嘉義皆行駛中山高
      ，與尊龍汽車客運股份有限公司之台北台中（北二高）客
      源上根本無衝突，即令尊龍汽車客運股份有限公司於92年
      在北二高土城段發生火燒車事件，亦不會因此增加參加人
      之客源。
　　理  由
一、按「本法中華民國92年4 月29日修正施行前，已提出異議，
    尚未異議審定之案件，以本法修正施行前及本法修正施行後
    之規定均為違法事由為限，始撤銷其註冊；其程序依修正後
    之規定辦理。」為現行商標法第90條所明定。系爭商標係於
    92年11月28日商標法修正施行前，已提出異議，尚未異議審
    定之案件，而系爭商標所涉修正施行前商標法第77條準用第
    37條第7 款，業經修正為現行商標法第23條第12款，於商標
    法修正施行前及修正施行後之規定均為違法事由，應先敘明
    。次按，修正前商標法第77條準用第37條第7 款規定，服務
    標章圖樣「相同或近似於他人著名之商標或標章，有致公眾
    混淆誤認之虞者」，不得申請註冊。又商標「相同或近似於
    他人著名商標或標章，有致相關公眾混淆誤認之虞，或有減
    損著名商標或標章之識別性或信譽之虞者」，不得註冊，復
    為商標法第23條第1 項第12款本文所規定。
二、經查，系爭商標圖樣係由單純中文「阿羅哈」三個字所構成
    ，據爭之「阿羅哈」標章則為參加人公司名稱之特取部分，
    並以該「阿羅哈」3 字作表彰其所提供之經營旅客運輸服務
    之標識，堪認屬商標之使用。系爭商標與據爭商標二者相較
    ，均有相同之中文「阿羅哈」三個字，讀音、外觀、觀念上
    均相同，應屬構成近似商標。次查，依參加人於異議時所提
    出88年12月至91年1 月間於中時晚報、自立晚報、聯合晚報
    、民生報、聯合報、台灣日報、工商時報、台中晚報、自由
    時報、民眾日報、都市交通季刊等報章雜誌、新聞稿刊登以
    「阿羅哈」作為運輸服務標章之廣告、並於89年12月陸續通
    過ISO9001 、14001 及OHSAS18001三項國際認證資料、90年
    1 月獲得中華民國第1 屆優良企業商品消費者金字塔招牌獎
    、90年7 月獲得第1 屆交通部國道營運服務品鑑第1 名等得
    獎報導，另參加人之專屬網站報導關於以「阿羅哈」作為商
    標表彰其經營運輸服務理念及線上訂票等服務之證據資料觀
    之，參加人於88年12月10日正式營運，並以其公司名稱之特
    取部分「阿羅哈」作為商標為表彰其所經營旅客運輸服務標
    識，該商標自88年使用迄系爭商標於91年8 月21日申請註冊
    時，業經大量持續使用「阿羅哈」表彰服務旅客之運輸業，
    廣為相關消費者所熟悉而已臻著名，可以認定。
三、原告雖主張其於90年10月就已使用系爭商標於旅遊業上，並
    提出發票證明及DM設計為證。但查，原告所指DM設計之發票
    ，買受人為尊龍遊覽車客運有限公司，並非原告，且依其發
    票亦未顯示系爭商標之使用情形。原告雖又提大眾商務廣告
    社出具說明書說明該發票係承製尊龍遊覽客運公司所屬阿羅
    哈旅遊巴士廣告單，但其並未顯示廣告圖樣，且其使用流通
    管道為何均屬不明，自不能作為系爭商標之使用證明。另原
    告所提尊龍遊覽車客運有限公司90年10月20日至91年8 月25
    日之發票多紙，其僅記載買受人為「阿羅哈」，並非原告，
    亦無確切之法人全稱，其內容均記載為車資或車金，僅係表
    示買受車票之收據證明，尚難證明原告即有提供車票之代售
    服務，該等發票不能證明原告就系爭商標所指定之服務有何
    使用之事實，自難以此作為系爭商標之使用證據。此外，原
    告所提「阿羅哈」之廣告原本一份，經查係92年12月1 日始
    由被告核發系爭商標之廣告資料，仍不能作為其於90年10月
    就已使用系爭商標之證據資料。
四、從而原告於據爭商標已臻著名後，以相同之「阿羅哈」商標
    申請指定使用於與據爭商標使用之旅客運輸等服務具關連性
    代辦出入國手續及預訂機票、車票、船票、代售國內外運輸
    事業之客票、安排露營、遊覽、觀光、旅行等服務申請註冊
    ，客觀上應有使相關公眾誤認二者商標之商品/ 服務為同一
    來源之系列服務，或誤認二商標之使用人間存在關係企業、
    授權關係、加盟關係或其他類似關係，而產生混淆誤認情事
    ，自有首揭法條規定之適用。被告據此而為系爭商標（原服
    務標章）應予撤銷之處分，於法核無違誤。訴願決定予以維
    持，亦屬妥適。原告主張前詞，請求撤銷訴願決定及原處分
    ，為無理由，應予駁回。
據上論結，本件原告之訴為無理由，爰依行政訴訟法第98條第3
項前段，判決如主文。
中　　華　　民　　國　　96　　年　 　7　　月　 19  　 日
                          第三庭審判長法　官  姜素娥
           　　　　　　　　　     　　法　官　曹瑞卿
           　　　　　　　　　     　　法　官  陳國成
上為正本係照原本作成。
如不服本判決，應於送達後20日內向本院提出上訴狀並表明上訴
理由，如於本判決宣示後送達前提起上訴者，應於判決送達後20
日內補提上訴理由書（須按他造人數附繕本）。
中　　華　　民　　國　　96　　年　 　7　　月　 24  　 日
      　　　　　　　　　   　 　      書記官  王英傑
